臺灣臺南地方法院民事判決
110年度訴字第1123號
原      告  裘佩恩  
原      告  楊志凱  
原      告  許芳玲  
原      告  莊佳蓉  
兼上列四人
訴訟代理人  蘇泓達律師
被      告  沈亦龍  
上列當事人間請求侵權行為損害賠償等事件，經本院於民國111
年7月28日言詞辯論終結，判決如下：
    主      文
原告之訴駁回。
訴訟費用由原告負擔。
    事實及理由
壹、程序事項： 
    被告經合法通知，無正當理由，未於言詞辯論期日到場，核
    無民事訴訟法第386條所列各款情形，爰依原告之聲請，由
    其一造辯論而為判決。
貳、實體事項：
一、原告起訴主張： 
（一）被告因與親生胞姊沈美珍就生父沈文傑遺產之分割爭議而
      對簿公堂，沈美珍委任原告裘佩恩、蘇泓達、莊佳蓉等三
      名律師擔當訴訟代理人，該案件目前繫屬臺灣高等法院臺
      南分院109年度家上易字第20號（下稱系爭分割遺產案件
      ）。而原告楊志凱律師及許芳玲客服主任則僅為其他原告
      之同事而已，並未參與前述案件。被告為臉書帳號「Shen
       Chris」、「Panther WenChieh」及Google帳號「Chris 
      Shen」之創設擁有者，因訴訟進度之内容對其將為不利之
      個人因素，竟分別於民國110年4月至6月間利用上開帳號
      公開張貼詆毁原告五人名譽之評論貼文或是留言：其中，
      對原告五人共同侵權之部分為：⑴以帳號「Shen Chris」
      在原告五人任職之碩恩法律事務所臉書專頁之五人照片正
      下方留言：「五名慣犯」（見原證1號）。⑵以帳號「Shen
       Chris」在原告五人任職之碩恩法律事務所臉書專頁之評
      論處留言：「不值得推薦！不義之財不可取、多行不義必
      自斃！」(見原證2號）。⑶以帳號「Shen Chris」在原告
      五人任職之碩恩法律事務所臉書專頁之評論處留言：「我
      希望他們好好重讀律師法和律師倫理規範」（原證3號)。
      又其中對原告裘佩恩個人侵權之部分為：⑴以帳號「Chris
       Shen」在原告任職之碩恩法律事務所Google商家網頁上
      評論處留言：「裘這類安定力量的基督徒，連憲法都敢反
      了，為什麼還能拿法律來取財？」（見原證4號）。⑵以帳
      號「Shen Chris」故意以公開分享原告五人任職之碩恩法
      律事務所臉書專頁評論處留言之方式貼文：「當律師還愛
      說謊！還反憲法？……請重讀律師法和律師倫理規範！」（
      見原證5號）。又其中對原告蘇泓達個人侵權之部分為：⑴
      以帳號「Chris Shen」在原告任職之碩恩法律事務所Goog
      le商家網頁上評論處留言：「蘇泓達很不0K，……明目張膽
      地在法庭上說謊，搞些與事實不符的小動作很不光明磊落
      。」（見原證4號）。⑵以帳號「Chris Shen」在原告任職
      之碩恩法律事務所Google商家網頁上評論處留言：「蘇泓
      達每次開庭又每次說謊。」（見原證6號）。⑶以帳號「Pa
      nther WenChieh」在原告任職之碩恩法律事務所臉書專頁
      之評論處留言：「同樣的事每次指正你不實陳述、你還每
      次都再扯一次謊」（見原證7號）等詞。被告從未委任過
      原告等五人擔當任何訴訟之代理人，僅只於系爭分割遺產
      案件訴訟中，對於胞姊沈美珍主張不滿意，即將對沈美珍
      之怒氣、對家庭之不合等妄加諸於原告等人身上、任意出
      氣式的公開批評、謾罵、詆毁之「慣犯、不義、重讀律師
      法和律師倫理規範、反憲法、說謊」等虛妄抽象文字、攻
      擊原告等人之人格，被告未具體敘明事實之行為、即已證
      明其「絕非事實陳述」，卻不實、誇大任意公開等，其目
      的即在於毁損原告等人之名譽、減損其他人前往委任的意
      願而留下評論，該等評論又非出於自己實際體驗所得，已
      「難謂有任何善意意見表達」之可能。為此，爰依民法第
      184條第1項前段、第195條第1項之規定，提起本件訴訟。
（二）並聲明：
    ⒈被告應給付原告楊志凱、許芳玲、莊佳蓉、蘇泓達等四人
      各新臺幣（下同）50,000元及自起訴狀繕本送達翌日起至
      清償日止，按年息百分之五計算之利息。
    ⒉被告應給付原告裘佩恩150,000元及自起訴狀繕本送達翌日
      起至清償日止，按年息百分之五計算之利息。
    ⒊被告應將附表所示項次1、2及6之之貼文全數下架刪除。
    ⒋訴訟費用由被告負擔。　　　
二、被告未於最後言詞辯論期日到場，惟據其先前答辯則稱：　
（一）原告起訴狀附表所示項次1至7之發文（下稱系爭貼文或留
      言），均是被告所為，惟其中附表項次4之留言，並非在
      碩恩法律事務所臺南律師裘佩恩臉書封面圖片下方，且原
      告事務所的發文有提到一個製造假車禍五名慣犯新聞事件
      ，五名慣犯是這個文章所提到的，被告指的是那個案件，
      不是指事務所的人員。被告所為系爭貼文是中立的評論，
      只是把事實呈現出來，我們全家都是佛道教信仰，對造委
      託人就是我姐姐沈美珍，強迫我們放在基督教的討論，對
      我們造成很大的心裡壓力、打擊，這段時間找基督徒來對
      我們心理上迫害，例如祖宗牌位被我姐姐拿走，蘇泓達律
      師拿來有一種只不過是一塊木頭，不屑的眼光，而且蘇泓
      達律師對被告的母親不禮貌，被告是中立地表示有這些事
      情發生，若有民眾需要找律師，應該更了解這個律師會做
      怎樣的行為，所說的這些都是實實在在真實發生的事情，
      不代表善意或惡意，是可以受公評的事情。這三年來被告
      出庭代表不只我，還有我爸爸、哥哥姐姐，我說的每句話
      都一定要是事實，法庭上不能說謊，會影響到審判長、檢
      察官判斷，他們有提到蘇泓達律師說我媽媽不識字，我媽
      媽有依照審判長要求到台前確認遺囑是我爸爸的文字沒錯
      ，這對我媽媽是一個污辱，我是針對這點才會去評論。還
      有律師身分有社會標準，不應該明知故犯，我媽媽識字為
      何要說他不識字等語。
（二）並聲明：
    ⒈原告之訴駁回。
    ⒉訴訟費用由原告負擔。　　　
三、兩造不爭執之事實及爭執事項：
（一）兩造不爭執事實：　　　
    ⒈被告與親生胞姊沈美珍、就生父沈文傑遺產之分割爭議而
      而有訴訟，沈美珍委任原告裘佩恩、蘇泓達、莊佳蓉等三
      名律師擔任訴訟代理人，案件由臺灣高等法院臺南分院以
      109 年度家上易字第20號訴訟審理中。原告楊志凱律師、
      許芳玲客服主任與原告裘佩恩、蘇泓達、莊佳蓉律師為碩
      恩法律事務所之同事。
    ⒉被告為臉書帳號「Shen Chris」、「Panther WenChieh」
      及Google帳號「Chris Shen」、「C S 」之創設擁有者，
      於110 年4 月至6 月間利用上開帳號公開為起訴書附表所
      示之貼文或是留言（見本院卷第21-23 頁，下稱系爭貼文
      或留言）。
    ⒊原告莊佳蓉律師在臺灣高等法院臺南分院109年度家上易字
      第20號案雖受委任為律師，但並無實際上參與該案件。
（二）兩造爭執事項：　
    ⒈原告主張被告之系爭貼文或留言已侵害原告之名譽權是否
      屬實？
    ⒉原告依據民法第184 條第1 項前段、第195 條之規定請求
      被告被告應給付原告楊志凱、許芳玲、莊佳蓉、蘇泓達四
      人各5 萬元、給付原告裘佩恩15萬元，被告應將系爭貼文
      項次1、2、6下架刪除，是否有理由？
四、得心證之理由：
（一）原告主張被告之系爭貼文或留言已侵害原告之名譽權。被
      告則以前揭情詞置辯。經查：
　　⒈按因故意或過失，不法侵害他人之權利者，負損害賠償責
      任；不法侵害他人之身體、健康、名譽、自由、信用、隱
      私、貞操，或不法侵害其他人格法益而情節重大者，被害
      人雖非財產上之損害，亦得請求賠償相當之金額。其名譽
      被侵害者，並得請求回復名譽之適當處分，民法第184條
      第1項前段、第195條第1項固定有明文。然名譽權之侵害
      ，須行為人故意或過失抑貶他人之社會評價而不法侵害他
      人之名譽，且具有不法性、歸責性，並不法行為與損害間
      有相當因果關係，始足成立侵權行為。而言論自由及名譽
      ，均為憲法所保障之基本權利，旨在促進政治民主與社會
      之健全發展，維護個人主體性及人格完整性，並促進資訊
      充分流通，滿足民眾知之權利，形成公共意見與達成公共
      監督，自應兼籌並顧，相互調和，以實現多元社會之價值
      與維持人性之尊嚴。至於言論，可分為「事實陳述」及「
      意見表達」，「事實陳述」有真實與否問題，具可證明性
      ，苟行為人所陳述事實雖損及他人之社會評價，然如能證
      明其為真實，或雖不能證明為真實，但依其所提證據資料
      ，足認行為人已盡合理查證義務，有相當理由確信其為真
      實者，即難謂為不法。「意見表達」則屬行為人表示自己
      之見解或立場，屬主觀價值判斷之範疇，無真實與否可言
      ，行為人對於可受公評之事，如未使用偏激不堪之言詞而
      為意見表達，可認係善意發表適當評論者，亦無不法。又
      事實陳述本身涉及真實與否，雖其與意見表達在概念上偶
      有流動，時難期涇渭分明，然若意見係以某項事實為基礎
      ，或發言過程中夾敘夾論，將事實敘述與評論合為一談，
      在評價言論自由與保障個人名譽權之考量上，仍應就「事
      實陳述」及「意見表達」各層面，為不法性之權衡認定（
      司法院釋字第509號解釋、最高法院99年度台上字第792號
      、105年度台上字第745號、第889號、第1661號判決、106
      年度台上字第125號判決論旨參照）。
　　⒉原告主張被告為臉書帳號「Shen Chris」、「Panther Wen
      Chieh」及Google帳號「Chris Shen」、「C S 」之創設
      擁有者，於110 年4 月至6 月間利用上開帳號公開為系爭
      貼文或留言）等情，業據提出臉書、Google評論等網路資
      料截圖（見原證1至7，見本院卷第25-37頁）為憑，且為
      被告所不爭執，自堪信為真實。至於被告雖辯稱其中附表
      項次4之留言（即原證1），當初留言並非在碩恩法律事務
      所臺南律師裘佩恩臉書封面圖片下方，而是在原告事務所
      發文提及製造假車禍五名慣犯新聞事件之下，並非指事務
      所的人員云云。惟查，依原證一臉書截圖清楚顯示，被告
      係以「Shen Chris」名義在碩恩法律事務所臺南律師裘佩
      恩臉書封面圖片下方留言「五名慣犯！」是其辯稱「五名
      慣犯」之留言是針對原告事務所發文「製造假車禍五名慣
      犯新聞事件」所貼文，顯然不足採信。
　　⒊本件被告與胞姊沈美珍、就生父沈文傑遺產之分割爭議而
      而有訴訟，沈美珍委任原告裘佩恩、蘇泓達、莊佳蓉等三
      名律師擔任訴訟代理人，案件由臺灣高等法院臺南分院以
      109年度家上易字第20號訴訟審理中。系爭分割遺產案件
      ，兩造對於被繼承人沈文傑之生前是否有為自書遺囑、該
      自書遺囑是否符合自書遺囑之要件及遺產範圍等事項予以
      爭執，而在系爭分割遺產案件審理過程間，原告裘佩恩、
      蘇泓達、莊佳蓉等三名律師擔任訴訟代理人，本其職責，
      自是為其委託人之利益，就此一重要爭執點，極盡攻擊、
      防禦，諸如：否認遺囑之真正、否認遺囑為被繼承人筆跡
      、對被告母親蔡季芸證稱遺囑為被繼承人筆跡、攻擊遺囑
      不符合民法1190條之形式要件而無效，並闡述依蔡季芸學
      歷與被繼承人分居已久之情形，證言不足採等情（臺灣高
      等法院臺南分院109年度家上易字第20號電子卷第139頁、
      第165-166頁、第232頁），此一律師善盡其職責之情形，
      就立場對立之原告而言，極易主觀認定律師所述與事實不
      符，而認為是為求勝訴而述之謊言。復參酌在社會上以如
      附表所載之「格調不敢恭維」、「愛說謊」、「反憲法」
      、「多行不義必自斃」、「沒有格調、很沒有格局、沒有
      氣度的德行」、「慣犯」、「重讀律師法和倫理規範」、
      「扯謊」、「很不OK」、「搞些小動作」、「很不光明磊
      落」、「連憲法都敢反」等負面用語，雖會造成原告心中
      不悅，但此形容自己主觀認為所述不實、反復犯錯之人，
      尚難認屬偏激不堪之言論，而致使網路上閱讀者誤認原告
      等人即為被告所描述之人。因此，系爭貼文或留言既未影
      響原告之客觀社會評價，自難認系爭貼文或留言構成名譽
      權之侵害。
    ⒋綜上，被告所為系爭貼文或留言，並非無端捏造，參諸前
      揭說明，無論被告所言與事實是否相符，尚未逾越民主多
      元社會中言論自由之容忍、保護界限，自不能令其負侵權
      行為之損害賠償責任。況被告所為如附表所示貼文，對於
      原告之批判評論，屬敘述原告主觀上感受，且非毫無根據
      之污衊謾罵，尚屬意見表達得容許之範圍，縱原告主觀上
      感覺其人格受到貶抑，亦不能認被告發表之如附表所示貼
      文，有何貶損原告之社會評價而不法侵害其名譽。
（二）原告依據民法第184 條第1 項前段、第195 條之規定請求
      被告被告應給付原告楊志凱、許芳玲、莊佳蓉、蘇泓達四
      人各5 萬元、給付原告裘佩恩15萬元，被告應將系爭貼文
      項次1、2、6下架刪除云云。查系爭貼文或留言既未侵害
      原告之名譽權，已如前述，則其等請求賠償、將系爭貼文
      項次1、2、6下架刪除，自無從准許。
五、綜上所述，本件被告所為系爭貼文或留言，難認有何侵害原
    告之名譽權之情形。原告依民法第184條第1項前段、第195
    條第1項之規定請求被告賠償原告楊志凱、許芳玲、莊佳蓉
    、蘇泓達等四人各50,000元、原告裘佩恩150,000元，及均
    自起訴狀繕本送達翌日起至清償日止，按年息百分之五計算
    之利息；另請求被告應將附表所示項次1、2及6之之貼文全
    數下架刪除，均無理由，應予駁回。
六、本件為判決之基礎已臻明確，兩造其餘之陳述及所提其他證
    據，經本院斟酌後，認為均於判決之結果無影響，自無庸逐
    一論述，併此敘明。
七、據上論結，原告之訴為無理由，依民事訴訟法第78條，判決
    如主文。　　　　　
中　　華　　民　　國　　111 　年　　9 　　月　　8 　　日
                  民事第五庭  法  官　張麗娟
上列正本證明與原本無異。
如不服本判決，應於判決送達後20日內，向本院提出上訴狀並表
明上訴理由，如於本判決宣示後送達前提起上訴者，應於判決送
達後20日內補提上訴理由書（須附繕本）。
如委任律師提起上訴者，應一併繳納上訴審裁判費。
中　　華　　民　　國　　111 　年　　9 　　月　　8 　　日
                              書記官  朱烈稽